【裁判字號】    89,保險小上,10
【裁判日期】    900815
【裁判案由】    返還保險費
【裁判全文】
臺灣板橋地方法院民事判決  八十九年度保險小上字第十號
    上    訴    人    大川鋅氧股份有限公司
    法 定 代 理 人    乙○.
    訴 訟 代 理 人    甲○.
    被  上  訴  人    勞工保險局
    法 定 代 理 人    丙○.
右當事人間請求返還保險金事件，上訴人對於中華民國八十九年七月十一日本院板橋
簡易庭八十九年度板保險小字第四三號第一審判決提起上訴，本院判決如左：
    主      文
原判決廢棄。
被上訴人在第一審之訴駁回。
第一、二審訴訟費用由被上訴人負擔。
    事      實
甲、上訴人方面：
一、聲明：
  （一）原判決廢棄。
  （二）被上訴人在第一審之訴駁回。
二、陳述：除與原判決記載相同者，茲引用之外，補稱：
  （一）原審一方面認定「丁秋旺所領取八十七年十一月五日至八十八年三月二十五
        日間之傷病給付計五萬九千二百二十元，並無法律上原因。」（原判決第四
        頁第一行），則依此一認定，丁秋旺所領取之五萬九千二百二十元之給付，
        即非屬依勞工保險條例所為之給付，上訴人自無法依勞動基準法第五十九條
        規定予以抵充。然原審判決理由卻又認定：「本件被告對於其勞工丁秋旺因
        遭遇職業災害所受害本應依勞動基準法相關規定予以補償，然因原告給付勞
        工丁秋旺上開傷病給付之行為，使被告就丁秋旺之勞動災害補償可予以扣除
        抵充」（第四頁第十六行），則又認為丁秋旺所領取者係勞工保險之給付，
        上訴人可依勞動基準法第五十九條規定予以抵充，則原審判決理由有前後矛
        盾之處，自有民事訴訟法第四百六十九條第六款所謂判決理由矛盾之違法。
  （二）勞動基準法第五十九條規定：「勞工因遭遇職業災害而致死亡、殘廢、傷害
        或疾病時，雇主應依左列規定予以補償。但如同一事故，依勞工保險條例或
        其他法令規定，已由雇主支付費用補償者，雇主得予以抵充之。」依此一規
        定，雇主得主張抵充者，自應以勞工已依勞工保險條例領取補償為前提，惟
        被上訴人於原審係主張丁秋旺所領取之五萬九千二百二十元不符勞工保險條
        例所規定之補償，因而請求返還，則依被上訴人起訴之主張，前開五萬九千
        二百二十元應非屬依勞工保險條例所領取之補償，上訴人無法依勞工保險條
        例第五十九條規定主張抵充，乃原判決對於此一非依勞工保險條例所領取之
        五萬九千二百二十元竟謂雇主得依勞動基準法第五十九條規定抵充，則原判
        決就此亦有民事訴訟法第四百六十八條適用法規不當之違法。
  （三）不當得利係以受有損害為前提，此觀民法第一百七十九條之規定即明。本件
        受有利益者係訴外人丁秋旺，上訴人並未受有任何利益，且被上訴人依勞工
        保險條例或民法之規定，亦得對訴外人丁秋旺為不當得利之返還，於訴外人
        丁秋旺未為現實給付之前，被上訴人對訴外人丁秋旺亦有債之請求權存在，
        此等請求權已足彌補被上訴人所受之損害，故就上訴人而言，被上訴人並未
        受有損害，乃原判決卻認定被上訴人得依不當得利之法律關係請求上訴人給
        付，自屬違法。
  （四）勞工保險之申請，係由被保險人向被上訴人提出申請，此由卷附之勞工保險
        給付申請書上，其申請人欄係丁秋旺簽署即可知悉，此一申請並經被上訴人
        審核，認丁秋旺之申請無訛後，方由被上訴人為給付，故准否之權，係由被
        上訴人決定，上訴人並無權置喙，且訴外人丁秋旺係於八十六年十一月五日
        申報退保，於八十八年三月間向被上訴人為傷病給付之申請，此時丁秋旺既
        已退保，被上訴人自可查知，乃被上訴人竟仍予給付，本件給付純係被上訴
        人之過失所致，與上訴人無涉。上訴人僅在丁秋旺所提之申請書上「投保單
        位證明欄」證明申請書之內容屬實而已，上訴人對於申請書內容之證明乃證
        明丁秋旺曾參加保險及保險事故之事實，並未證明丁秋旺現仍參加勞工保險
        之事實，關於丁秋旺之申請書是否合於規定，係應由被上訴人審查，被上訴
        人審查有誤，係屬被上訴人之事，且經被上訴人審核並發給丁秋旺之傷病給
        付，係直接撥付給丁秋旺，上訴人並無經手，上訴人何來不當得利。
  （五）丁秋旺係於八十六年六月三日晚間二十三時許發生職災而受傷，八十六年十
        月一日經鶯歌鎮公所調解與上訴人達成和解，並由上訴人支付八十五萬元，
        並製成調解書，丁秋旺於八十六年十一月五日離職，上訴人依規定辦理退保
        ，並填具申報表通知，系爭訴訟標的五萬九千二百二十元，請領期間為八十
        七年十一月五日至八十八年三月二十五日，惟此距上訴人與丁秋旺達成和解
        之日期實有一年之差，上訴人實無可預期而將此筆金額扣除抵充給付之理，
        自無被上訴人所稱之上訴人受有利益可言。
三、證據：除援用第一審所提證據外，補提臺北縣鶯歌鎮公所八十七年二月六日北縣
    鶯民調字第一五二七─一五號函影本、臺北縣鶯歌鎮調解委員會八十六年民調字
    第一三五號調解書影本、勞工保險退保申報表影本、勞工保險給付申請書影本、
    勞工保險局八十八年六月三日八八保給簡字第三一○二○三○四行簡便行文表影
    本等為證據。
乙、被上訴人方面：
一、聲明：請求駁回上訴。
二、陳述：除與原判決記載相同者，茲引用之外，補稱：
  （一）訴外人丁秋旺為上訴人公司之員工，上訴人並於八十八年七月二十日檢具勞
        工保險給付申請書向勞工保險局提出請求職業災害之現金給付，此為上訴人
        所不爭執，自可信為真正，而丁秋旺所領取之給付屬於無法律上之原因，業
        經原審查明，並說明法律上之依據，上訴人對此亦無爭執，有疑問者，即為
        上訴人是否因被上訴人之給付而受有利益？依據勞動基準法第五十九條之規
        定，勞工因遭遇職業災害而致死亡、殘廢、傷害或疾病時，雇主應依左列規
        定予以補償，但如同一事故，依勞工保險條例或其他法令規定，已由雇主支
        付費用補償者，雇主得予以抵充，同法第六十條亦規定雇主依前條規定給付
        之補償金額，得抵充就同一事故所生損害之賠償金額。按雇主依勞動基準法
        第五十九條規定所負之補償責任係法定補償責任，並不排除雇主依民法規定
        應負之侵權行為損害賠償責任，最高法院八十六年度台上字第一五八○號判
        決亦為相同意旨。本案中，上訴人對訴外人丁秋旺負有民事之侵權行為損害
        賠償責任外，尚有法定之補償責任，兩者間互有抵充之效力，故就訴外人丁
        秋旺與上訴人間之法律關係而言，丁秋旺既然已從被上訴人處領取五萬九千
        二百二十元，自不得重複向上訴人為請求，就此一部分而言，乃係被上訴人
        透過勞工保險制度代上訴人為給付，一經被上訴人給付，則丁秋旺就此一部
        分已受有補償，而上訴人之法定補償義務亦就被上訴人給付之部分而免除，
        上訴人自因被上訴人之給付而受有利益，上訴人上訴顯不可採。
  （二）上訴人主張丁秋旺業已於八十六年十一月退保，故被上訴人係因過失而為給
        付，自不得請求上訴人返還部分，係因上訴人為虛偽之證明並提出申請，並
        在投保單位證明欄中蓋章，向被上訴人請求給付，自不得再以此為理由抗辯
        ，依據勞工保險條例第七十條規定，以詐欺或其他不正當行為領取保險給付
        或為虛偽之證明、報告、陳述及申報診療費用者，除按其領取之保險給付或
        診療費用處以二倍罰鍰外，並應依民法請求損害賠償，其涉及刑責者，移送
        司法機關辦理，特約醫療院、所因此領取之診療費用，得在其已報應領費用
        內扣除。換言之，上訴人本就自己所為虛偽之證明應負損害賠償責任外，尚
        應負擔兩倍之罰鍰，今被上訴人僅就上訴人所受利益之部分請求返還，於法
        並無不合。
  （三）綜上所述，原判決並無違誤，並就相關事證與法律關係加以釐清，並無任何
        不當之處，上訴人經營商業，處於經濟上優勢之一方，對所僱請之員工自應
        善盡雇主之義務，原判決不但符合法律規定，亦符合社會之公平正義，並使
        訴外人丁秋旺獲得最大之照顧。
三、證據：援用第一審所提證據，並聲請訊問證人丁秋旺。
    理      由
一、被上訴人起訴主張上訴人之員工即訴外人丁秋旺因工作受傷未癒，而由上訴人為
    被保險人丁秋旺向被上訴人申請職業傷害傷病給付，惟丁秋旺已於八十六年十一
    月五日由上訴人公司申報退保在案，依照勞工保險條例第二十條第一項「保險效
    力停止後，必須連續請領傷病給付，一年內仍可享有該項保險給付之權利」規定
    ，所申請傷病給付應核發至八十七年十一月四日止，惟上訴人卻為丁秋旺繼續申
    請及領取傷病給付，復繼續申請自八十八年三月二十六日起至八十八年七月十五
    日止期間之職業傷害傷病給付，經核溢領八十七年十一月五日起至八十八年三月
    二十五日止期間傷病給付計五萬九千二百二十元，為此爰依不當得利之法律關係
    起訴請求上訴人返還上開傷病給付五萬九千二百二十元，及自八十八年四月十三
    日起至清償日止按年息百分之五計算之利息等語。上訴人則以訴外人丁秋旺雖有
    領得上開保險傷病給付，然係被上訴人直接支付與丁秋旺，上訴人就系爭保險給
    付與原告之間並無任何權利義務關係存在，其受有利益者係丁秋旺，上訴人並未
    受有任何利益，被上訴人應對丁秋旺請求上開傷病給付，不應對上訴人請求返還
    ，且丁秋旺退保在案，為被上訴人所明知，被上訴人何以仍為傷病給付？是否屬
    於於給付時明知無給付之義務而為給付，且上訴人並未將該部分被上訴人溢付部
    分用以抵充雇主應補償勞工之範圍內等語，資為抗辯。
二、本件被上訴人主張訴外人丁秋旺於八十六年六月三日發生職業災害而受傷，申請
    給付職業災害傷病給付至八十八年三月二十五日，被上訴人並已給付該部分款項
    ，而上訴人於八十六年十一月五日為丁秋旺辦理退保，因而丁秋旺所領取之八十
    七年十一月五日至八十八年三月二十五日期間之五萬九千二百二十元等事實，為
    兩造所不爭執，並有勞工保險給付申請書影本、勞工保險現金給付收據影本、勞
    工保險退保申報表影本等在卷可參，且依勞工保險條例第二十條第一項前段規定
    ，被保險人在保險有效期間所發生之傷病事故，於保險效力停止後，必須連續請
    領傷病給付或住院診療給付者，一年內仍可享有該項保險給付之權利，則被上訴
    人主張丁秋旺所得領取之傷病給付應至其八十六年十一月五日退保後滿一年之八
    十七年十一月四日為止，自八十七年十一月五日至八十八年三月二十五日期間之
    五萬九千二百二十元乃屬溢領等主張應堪認為真實可採。
三、被上訴人復主張上訴人在丁秋旺申領傷病給付上之申請書上蓋章證明，又將勞保
    給付之金額由其應給付與丁秋旺之賠償中扣除抵充，上訴人受有此部分之利益等
    語，但為上訴人所否認，並抗辯稱該部分並未予以抵充等語。經查，本件上訴人
    所僱用之訴外人丁秋旺於八十六年六月三日工作時受傷，並於八十六年十月一日
    在臺北縣鶯歌鎮調解委員會成立調解，其調解條件為：「一、對造人（即本件上
    訴人）願意賠償聲請人（即丁秋旺）醫藥費、精神慰撫金合計新台幣捌拾伍萬元
    整，調解成立當場開立支票二張交予聲請人．．．．。二、前項賠償金額不包括
    聲請人個人及團體保險理賠金可獲理賠部分。．．．．。」，並經本院民事庭於
    八十六年十月十五日核定，此有臺北縣鶯歌鎮調解委員會八十六年民調字第一三
    五號調解書影本在卷可參，又依勞動基準法第五十九條之規定，勞工因遭遇職業
    災害而致死亡、殘廢、傷害或疾病時，雇主應依規定予以補償，但如同一事故，
    依勞工保險條例或其他法令規定，已由雇主支付費用補償者，雇主得予抵充之，
    可見於勞工發生職業災害，而有傷病之情形時，雇主有補償之責任，但可將勞工
    保險所給付之金額扣除抵充補償之一部，依照前述上訴人與丁秋旺間之和解條件
    以觀，被上訴人所主張上訴人與丁秋旺間之和解條件，由上訴人給付之八十五萬
    元中，應已扣減丁秋旺可領取之勞保給付一節當屬可採；然而，上訴人與丁秋旺
    之和解條件固包括勞工保險給付部分，惟溢領部付是否亦包括在其中而使上訴人
    受有利益，自應視上訴人是否已經將該部分予以抵充而扣減其應付與丁秋旺之金
    額而定，惟上訴人與訴外人丁秋旺成立調解之時間乃在八十六年十月一日，而丁
    秋旺退保日期為在此之後之八十六年十一月五日，以上訴人與丁秋旺在鶯歌鎮調
    解委員會調解之時，實難認為其已經預見日後丁秋旺有發生溢領傷病給付之情事
    發生，自難以認定其在調解之時，已經將該部分被上訴人溢付部分予以抵充扣減
    ，蓋此乃上訴人所不能控制，無可預期之範圍，故本件上訴人抗辯稱其並未將該
    被上訴人溢付與丁秋旺之給付部分抵充其應付與丁秋旺之補償金額內，應屬可採
    ，從而，被上訴人主張上訴人受有被上訴人溢付與丁秋旺部分金額之利益，即屬
    無可採取。
四、綜上所述，上訴人抗辯其並未將被上訴人溢付與訴外人丁秋旺之自八十八年十一
    月五日至八十八年三月二十五日期間內之職業傷害傷病給付，以抵充其依勞動基
    準法規定所應負之僱主補償責任等語，自屬可信，被上訴人主張上訴人因而受有
    不當得利並不足採，至被上訴人聲請訊問之證人丁秋旺，經通知雖未到庭，惟因
    事證已明，已無強制其到庭之必要。從而，被上訴人本於不當得利之法律關係，
    請求上訴人給付五萬九千二百二十元及遲延利息，並無理由，不應准許。原審判
    命上訴人給付，並依職權為假執行之宣告，自有未洽，上訴意旨指摘原判決不當
    ，求予廢棄改判，為有理由，應由本院予以廢棄改判，如主文第二項所示。
五、本件事證已臻明確，兩造其餘主張及攻擊防禦方法與證據，經本院斟酌後，與本
    件判決結果已不生影響，故不一一論列，附此敘明。
六、據上論結，本件上訴為有理由，依民事訴訟法第四百三十六條之一第三項、第四
    百五十條、第七十八條，判決如主文。
中      華      民      國     九十     年      八      月     十五     日
                              臺灣板橋地方法院民事第一庭
~B審判長法  官  許  瑞  助
~B      法  官  劉  元  斐
~B      法  官  許  瑞  東
右正本證明與原本無異
本判決不得上訴
中      華      民      國     九十     年      八      月     十五     日
~B      法院書記官  許慧禎


司法院資訊處製作；財團法人民間司法改革基金會備份。
